臺灣高等法院刑事判決　　　　　　　 100年度上訴字第1861號
上　訴　人　臺灣宜蘭地方法院檢察署檢察官
被　　　告　李汪財
選任辯護人　李秋銘律師
　　　　　　黃金亮律師
上列上訴人因被告違反醫師法案件，不服臺灣宜蘭地方法院99年
度訴字第436號，中華民國100年5 月26日所為之第一審判決（起
訴案號：臺灣宜蘭地方法院檢察署99年度偵字第4707號），提起
上訴，本院判決如下：
    主  文
原判決撤銷。
李汪財犯醫師法第二十八條前段之非法執行醫療業務罪，處有期
徒刑陸月，如易科罰金，以新臺幣壹仟元折算壹日。緩刑年。
    事  實
一、李汪財並未取得合法之牙醫師資格，竟基於擅自執行牙醫醫
    療業務之犯意，自不詳時間起至民國99年8 月24日止，在其
    位於宜蘭縣羅東鎮○○路○段198 號之住處，利用其父親李
    後興（已歿，生前具備合法之牙醫師執照）生前所遺留之看
    診設備，執行為病患補牙等醫療業務。嗣經宜蘭縣政府衛生
    局接獲檢舉後，於99年8月24日上午9時40分許，至上開處所
    稽查時，查獲現場擺置牙科治療椅二台、消毒箱一台及使用
    過之醫療器材乙批，而查悉上情。
二、案經宜蘭縣政府衛生局函送宜蘭地方法院檢察署檢察官偵查
    起訴。
    理  由
壹、程序之證據能力部分
一、按刑事訴訟法上「證據排除原則」，係指將具有證據價值，
    或真實之證據因取得程序之違法，而予以排除之法則。而私
    人之錄音、錄影之行為所取得之證據，應受刑法第315條之1
    與通訊保障及監察法之規範，私人違反此規範所取得之證據
    ，固應予排除。惟依通訊保障及監察法第29條第3 款之規定
    「監察者為通訊之一方或已得通訊之一方事先同意，而非出
    於不法目的者，不罰」，通訊之一方非出於不法目的之錄音
    ，所取得之證據，即無證據排除原則之適用。又當事人之一
    方為蒐集他方之犯罪證據，而以錄音、錄影他方非公開之活
    動、談話者，即與刑法第315條之1規定之「無故」行為不同
    ，故不構成該法條之罪。本件證人黃素貞認被告李汪財有擅
    自執行醫療業務之行為，欲蒐集證據以向主管機關檢舉，遂
    分別委請林孟賢、吳彥良持具有錄影功能之手機，二次私自
    攝錄黃素貞與被告在宜蘭縣羅東鎮○○路○段198 號處之對
    話內容及互動過程，旨在蒐集被告擅自執行醫療業務之不法
    事證，並非出於不法目的，依前開規定，其因而取得之上開
    錄影光碟，復經檢察官及原審分別踐行勘驗程序（見偵查卷
    第21頁，原審卷第91頁至第93頁），自有證據能力，被告之
    辯護人爭執此錄影光碟無證據能力，並無理由。
二、按被告以外之人於審判外之言詞或書面陳述，除法律有規定
    者外，不得作為證據。又被告以外之人於審判外之陳述，雖
    不符合同法第159條之1至第159條之4之規定，但經當事人於
    審判程序同意作為證據，法院審酌該言詞陳述或書面陳述作
    成時之情況，認為適當者，亦得為證據；當事人、代理人或
    辯護人於法院調查證據時，知有第159條第1項不得為證據之
    情形，而未於言詞辯論終結前聲明異議者，視為有前項之同
    意，刑事訴訟法第159條第1項及第159條之5分別定有明文。
    本件檢察官、被告及其選任辯護人，於本院言詞辯論終結前
    ，就本件判決所引用卷內被告以外之人於審判外之陳述（包
    括人證、書證），除前開列舉部分外，於本院審理時均表示
    不爭執，且同意作為證據，經本院審酌該等證據之做成情況
    ，核無違法取證或其他瑕疵，認均適為本案認定事實之依據
    ，依刑事訴訟法第159條之5規定，均有證據能力。
貳、實體部分
一、認定事實所憑之證據及理由：
    訊據被告固坦承在其住處客廳後方確實有擺設牙科治療椅二
    台、消毒箱一台及使用過之醫療器材乙批等而為稽查人員查
    獲，惟矢口否認有何違反醫師法之行為，辯稱：我沒有幫人
    治病，我父親生前是牙醫，我兒子李洋宜生前也是齒模師，
    東西都是他們留下來的，我只是沒有收乾淨，我並沒有在執
    行牙醫師的業務云云。惟：
（一）經查，被告並未取得國內合法之牙醫師資格乙情，已據被
      告自偵查中、原審及本院審理時所坦認在卷，並有行政院
      衛生署醫事管理系統查詢資料一份在卷為憑（見偵查卷第
      14頁），此當為確定之事實。
（二）次查，宜蘭縣政府衛生局接獲檢舉後，派員於99年8 月24
      日上午9 時40分許，至被告位於宜蘭縣羅東鎮○○路○段
      198 號之住處稽查時，在現場發現有擺置牙科治療椅二台
      、消毒箱一台，並在治療椅週遭發現有使用過之醫療器材
      乙批等情，除為被告所不否認外，有宜蘭縣政府衛生局所
      醫政工作稽查紀錄一紙、現場照片三張在卷可參（見偵查
      卷第10頁至第12頁），並經證人即當日親赴現場之宜蘭縣
      政府衛生局醫政科技士邱麗蓉於原審審理時證述綦詳（見
      原審卷第67頁至第74頁）。被告的父親已於89年間過世，
      兒子李洋宜亦於95年4月4日往生，有被告所提出之戶籍謄
      本附於原審卷第31頁可參；在99年8 月24日上午宜蘭縣政
      府衛生局前往稽查時，雖未發現被告有正在為人看診之行
      為，然，依上開現場相片內容清楚可見：二張牙科治療椅
      上枕部均有套上免洗的枕套、滴水處均放有免洗杯接水（
      以備患者漱口用），工具檯上放有修補牙齒的工具、棉花
      、毛巾及內有疑以藥品的瓶罐，其中一張椅子在椅背上還
      舖有毛巾，另在消毒箱上則散放著醫療用透氣膠帶、藥膏
      、內有疑以藥品的瓶罐等物，牆壁上則釘有二個牙科用輔
      助照明器具，現場顯非長久閒置不用之情況；且擺放治療
      椅及消毒箱等物之空間，佔了被告住處長形客廳面積的一
      半以上，若這些東西都是被告已過世的父親或兒子所留下
      ，即便係為了睹物思人，長期這樣擺設所謂大型「遺物」
      ，而影響到實際居住者的日常使用空間，亦與常情不符，
      被告此部分之辯解，顯係卸責之詞，不足採信。
（三）再者，被告曾主張其只是為人修補脫落的假牙，及幫自己
      的太太補牙等，惟此部分經傳訊證人邱麗蓉於原審審理時
      到庭證稱：因衛生局接獲黃素貞等人檢舉有疑似違反醫師
      法情形，故我於99年8 月29日至被告住處進行稽查，現場
      有看到牙科治療椅二台、消毒箱一台、使用過醫療器材、
      假牙材料、鑽頭等，但因沒有搜索票，故僅有進行照相，
      並未一一檢查有何種藥品器材或器材有無正插電使用等語
      （見原審卷第67頁至第74頁），此乃因衛生局人員並非司
      法警察，在無法院核發之搜索票的情況下，即便懷疑被告
      有違法行為，仍不能直接對被告的住處進行搜索，僅得依
      其行政上管理醫政之權責予以稽查，並非因此即得認為被
      告並未為何違反醫師法之行為。然證人邱麗蓉亦證述：我
      所指現在的醫療器材，是指使用過的空針及凌亂的假牙器
      材（即幫病患裝假牙需要使用到的東西，比如鑽頭）及棉
      花、紗布，還有開著的藥瓶，這些東西看起來都像是使用
      中的而非長久沒有使用的情形，而且沒有灰塵，單純的齒
      模製造並不能直接和病患接觸，只能由牙醫師取得模型後
      交由齒模人員協助製造假牙，再由牙醫師幫病人裝假牙，
      被告本身也沒有齒模的相關執照，即使黏假牙也算是醫療
      行為，而且單純裝活動假牙並不需要空針及藥物，也不需
      要鉗子等語（同上審判筆錄）。是以，被告雖提出其兒子
      李洋宜具有齒模師身分之中華民國齒模製作協進會結業證
      書一份（見原審卷第32頁）主張衛生局人員去稽查時，在
      現場看到的東西都是兒子李洋宜生前留下的之辯詞，顯不
      可採信。
（四）復查，證人黃素貞於檢察官偵訊及原審審理時證稱：我因
      聽聞妹妹黃素茹告知被告為密醫，為蒐集證據檢舉被告，
      故先於98年12月間至上開被告住處詢問植牙價格，但因被
      告店內有客人，他要我半小時以後再去，所以我又在99年
      8 月21日晚間至被告住處，以門牙蛀牙為由，請被告幫忙
      補牙，我有把疼痛的牙比給被告看，被告說我的洞太大，
      要先抽神經，抽神經要八百元，抽完以後補洞要五百元，
      但後來我沒有給被告治療等語（見原審卷第59頁至第60頁
      ）；復經原審當庭勘驗證人黃素貞所提出其於99年8 月21
      日前往被告住處時所側錄之蒐證光碟內容，顯示被告曾向
      黃素貞稱：「她那個不是‧‧‧痛，她那個是神經」、「
      補是歸補，抽神經歸抽神經」、「抽神經要八百」等語（
      見原審卷第91頁至第93頁）。證人黃素貞並證稱：我於98
      年12月間去被告店內詢問時，當時有一位60幾歲的女性病
      患正躺在醫療台上，被告正在幫病人弄牙齒，我有看到被
      告拿醫療用的鉗子，因此被告要我半小時以後再來，但有
      談到蛀一顆牙要做三顆，我總共蛀二顆牙要做六顆等語；
      雖經勘驗證人黃素貞所提出之98年12月間蒐證光碟內容，
      僅能見到持攝影機者持續走動而經過被告住處門口，被告
      住處內屏風後即擺放牙科治療椅區的右上角有一個釘在牆
      壁上的照明燈是亮著（見原審卷第91頁），惟自光碟的翻
      拍照片中清楚可以看見被告是站在亮燈下的治療椅前（見
      他字卷第5 頁），依一般經驗法則，以被告住處在證人黃
      素貞偶爾前往及證人邱麗蓉依法前往稽查時所呈現之狀況
      ，當可信其確實有在自家住處為前來求診之患者為補牙等
      醫療行為無訛。
（五）綜上所述，本件事證已臻明確，被告之犯行洵堪認定，應
      予依法論科。
二、論罪與科刑：
（一）罪名─核被告所為，係犯醫師法第28條前段之之未取得合
      法醫師資格，擅自執行醫療業務罪。
（二）又刑事法若干犯罪行為態樣，本質上原具有反覆、延續實
      行之特徵，立法時既予特別歸類，定為犯罪構成要件之行
      為要素，則行為人基於概括之犯意，在密切接近之一定時
      、地持續實行之複次行為，倘依社會通念，於客觀上認為
      符合一個反覆、延續性之行為觀念者，於刑法評價上，即
      應僅成立一罪。學理上所稱「集合犯」之職業性、營業性
      或收集性等具有重複特質之犯罪均屬之，例如經營、從事
      業務、收集、販賣、製造、散布等行為概念者是（最高法
      院95年度台上字第1079號判決要旨參照）。本件被告擅自
      執行醫療業務之行為，顯屬職業性犯罪，本質上既具有反
      覆性，則被告基於概括之犯意，在密切接近之一定時間、
      於相同地點，持續實行之複次行為，應認係屬集合犯之包
      括一罪。
（三）原審未為詳究，諭知被告無罪之判決，顯有未洽。檢察官
      上訴指摘原判決無罪不當，為有理由，自應由本院將原判
      決撤銷，並自為判決。
（四）科刑─爰審酌被告犯罪之動機、目的、手段，犯罪時所受
      之刺激及其品行、生活狀況、智識程度、犯罪所生之損害
      與犯罪後之態度等一切情狀，量處有期徒刑六月，並諭知
      易科罰金之折算標準。
（五）緩刑─被告前未曾受任何有期徒刑以上刑之宣告，此有本
      院被告前案紀錄表一紙附卷可憑，其經此教訓，自應知所
      警惕，而無再犯之虞，且其將衛生局進行稽查時因發現上
      情而告知「民宅不宜有醫療椅等器材，建議近日予處理，
      避免受罰」，已於日前予以撤除，有於100年8月25日所提
      出之刑事陳報狀檢附之照片三張在卷可憑，本院綜核各情
      ，認上開對被告所為有期徒刑之宣告，已足策其自新，所
      宣告之刑，以暫不執行為適當，併依法諭知緩刑三年，以
      勵自新。
、適用之法條：
（一）刑事訴訟法第369條第1項前段、第364條、第299條第1 項
      前段。
（二）醫師法第28條前段，刑法第11條前段、第41條第1 項前段
      、第74條第1項第1款。
本案經檢察官張熙懷到庭執行職務。
中    華    民    國   100    年    9     月    28    日
            刑事第十四庭  審判長法  官  陳志洋
                                法  官  梁耀鑌
                                法  官  遲中慧
以上正本證明與原本無異。
如不服本判決，應於收受送達後10日內向本院提出上訴書狀，其
未敘述上訴之理由者並得於提起上訴後10日內向本院補提理由書
（均須按他造當事人之人數附繕本）「切勿逕送上級法院」。
                                書記官  陳泰寧
中    華    民    國   100    年    9     月    28    日
附錄本案論罪科刑法條全文：
醫師法第28條
未取得合法醫師資格，擅自執行醫療業務者，處六個月以上五年
以下有期徒刑，得併科新臺幣三十萬元以上一百五十萬元以下罰
金，其所使用之藥械沒收之。但合於下列情形之一者，不罰：
一、在中央主管機關認可之醫療機構，於醫師指導下實習之醫學
    院、校學生或畢業生。
二、在醫療機構於醫師指示下之護理人員、助產人員或其他醫事
    人員。
三、合於第十一條第一項但書規定。
四、臨時施行急救。